臺灣臺中地方法院民事判決
109年度重訴字第190號
原      告  鴻福名人華廈管理委員會

法定代理人  林宜靖  
訴訟代理人  林志鴻  
            張右人律師
被      告  蔣淑貞  

            李志強  

            陳張錦雲

            蕭潔雲  

            林瑞坤  


            吳美蘭  
            涵本企業有限公司

法定代理人  賴櫻森  
被      告  陳宛稘  
上  一  人
訴訟代理人  林見軍律師
被      告  林彥廷  
受告知訴訟  
人          簡淑君  


上列當事人間請求拆屋交地事件，本院於民國110年11月26日言
詞辯論終結，判決如下：
    主    文
一、被告蔣淑貞應將坐落臺中市○區○○段0000000地號土地上，如
    臺中市中山地政事務所複丈日期109年9月8日土地複丈成果
    圖所示編號（E）部分面積35平方公尺之地上物拆除，騰空
    返還予全體區分所有權人。
二、被告李志強應將坐落臺中市○區○○段0000000地號土地上，如
    臺中市中山地政事務所複丈日期109年9月8日土地複丈成果
    圖所示編號（D）部分面積11平方公尺之地上物拆除，騰空
    返還予全體區分所有權人。
三、被告陳張錦雲應將坐落臺中市○區○○段0000000地號土地上，
    如臺中市中山地政事務所複丈日期109年9月8日土地複丈成
    果圖所示編號（C）部分面積6平方公尺之地上物拆除，騰空
    返還予全體區分所有權人。
四、被告蕭潔雲、林瑞坤應共同將坐落臺中市○區○○段0000000地
    號土地上，如臺中市中山地政事務所複丈日期109年9月8日
    土地複丈成果圖所示編號（B）部分面積8平方公尺之地上物
    拆除，騰空返還予全體區分所有權人；及將前開土地複丈成
    果圖所示編號（A）備註欄二樓走道部分，回復原狀為長5.0
    8公尺、寬2.67公尺，返還予全體區分所有權人。
五、被告吳美蘭應將坐落臺中市○區○○段0000000地號土地上，如
    臺中市中山地政事務所複丈日期109年9月8日土地複丈成果
    圖所示編號（F）部分面積11平方公尺之地上物拆除，騰空
    返還予全體區分所有權人。
六、被告涵本企業有限公司應將坐落臺中市○區○○段0000000地號
    土地上，如臺中市中山地政事務所複丈日期109年9月8日土
    地複丈成果圖所示編號（G）部分面積15平方公尺之地上物
    拆除，騰空返還予全體區分所有權人。
七、被告陳宛稘應將坐落臺中市○區○○段0000000地號土地上，如
    臺中市中山地政事務所複丈日期109年9月8日土地複丈成果
    圖所示（I）、（K）、（O）部分面積39平方公尺之地上物
    拆除，騰空返還予全體區分所有權人。
八、被告林彥廷應將坐落臺中市○區○○段0000000地號土地上，如
    臺中市中山地政事務所複丈日期109年9月8日土地複丈成果
    圖所示（J）、（L）、（N）部分面積38平方公尺之地上物
    拆除，騰空返還予全體區分所有權人。 
九、訴訟費用由被告蔣淑貞負擔24%、被告李志強負擔7%、被告
    陳張錦雲負擔4%、被告蕭潔雲、被告林瑞坤負擔11%、被告
    吳美蘭負擔7%、被告涵本企業有限公司負擔10%、被告陳宛
    稘負擔19%、被告林彥廷負擔18%。
十、本判決第一項於原告以新臺幣769,872元為被告蔣淑貞供擔
    保、本判決第二項於原告以新臺幣241,960元為被告李志強
    供擔保、本判決第三項於原告以新臺幣131,978元為被告陳
    張錦雲供擔保、本判決第四項於原告以新臺幣364,260元為
    被告蕭潔雲、林瑞坤供擔保、本判決第五項於原告以新臺幣
    241,960元為被告吳美蘭供擔保、本判決第六項於原告以新
    臺幣329,945元為被告涵本企業有限公司供擔保、本判決第
    七項於原告以新臺幣598,000元為被告陳宛稘供擔保、本判
    決第八項於原告以新臺幣582,667元為被告林彥廷供擔保後
    ，得假執行。但被告蔣淑貞如以新臺幣2,309,615元為原告
    供擔保後、被告李志強如以新臺幣725,879元為原告供擔保
    後、被告陳張錦雲如以新臺幣395,934元為原告供擔保後、
    被告蕭潔雲、林瑞坤如以新臺幣1,092,778元為原告供擔保
    後、被告吳美蘭如以新臺幣725,879元為原告供擔保後、被
    告涵本企業有限公司如以新臺幣989,835元為原告供擔保後
    、被告陳宛稘如以新臺幣1,794,000元為原告供擔保後、被
    告林彥廷如以新臺幣1,748,000元為原告供擔保後，得免為
    假執行。
    事 實 及 理 由
壹、程序事項：
一、按法定代理人其代理權消滅者，訴訟程序在有法定代理人或
    得訴訟能力之本人承受其訴訟以前當然停止；又第168條至
    第172條及前條所定之承受訴訟人，於得為承受時，應即為
    承受之聲明，他造當事人，亦得聲明承受訴訟。民事訴訟法
    第170條、第175條定有明文。本件原告法定代理人原為林志
    鴻，於訴訟中先於民國109年7月10日變更為林奐志，再於10
    9年9月25日變更為林宜靖，有臺中市西區區公所同意備查函
    文可參（見本院卷四第97頁），並由原告具狀聲明承受訴訟
    （見本院卷一第167-168頁、卷四第95-96頁），經核與前開
    規定相符，應予准許。
二、次按不變更訴訟標的，而補充或更正事實上或法律上之陳述
    者，非為訴之變更或追加。民事訴訟法第256條定有明文。
    本件原告起訴時原訴之聲明請求拆除之範圍均依其自製之起
    訴狀附圖，並備註以實測為準。嗣原告依據臺中市中山地政
    事務所複丈日期109年9月8日之複丈測量成果圖（即本判決
    附圖，以下稱附圖，附圖上記載複丈日期109年5月29日為誤
    載），於110年11月26日以民事準備書四狀，更正分割方法
    ，更正聲明如下列訴之聲明所載（見本院卷第431-433頁）
    ，乃為更正事實上之陳述，核與前開民事訴訟法規定相符，
    應予准許。
三、再按訴訟繫屬中為訴訟標的之法律關係，雖移轉於第三人，
    於訴訟無影響。但第三人如經兩造同意，得聲請代當事人承
    當訴訟，民事訴訟法第254條第1項前段定有明文。本件被告
    陳張錦雲固於109年5月7日將其所有臺中市○區○○段0000○號
    建物（門牌號碼：臺中市○區○○路00000號）移轉與訴外人簡
    淑君，有建物登記謄本在卷可證（見本院卷一第3102頁），
    據被告陳張錦雲陳述占用部分亦隨同交付（見本院卷四第15
    4頁），然依上開法條規定，此移轉對本件訴訟並無影響，
    被告陳張錦雲仍為適格之當事人。
四、本件被告蔣淑貞、李志強、陳張錦雲、蕭潔雲、林瑞坤、吳
    美蘭、涵本企業有限公司、林彥廷受合法通知，未於最後言
    詞辯論期日到場，經原告依民事訴訟法第385條聲請一造辯
    論判決，核無民事訴訟法第386條所列各款情形，爰依原告
    之聲請，由其一造辯論而為判決。
貳、實體事項：
一、原告主張：
　㈠緣坐落臺中市○區○○段0000000○0000000地號土地（下合稱系
    爭土地）為鴻福名人華廈區分所有權人所共有（原證4），
    並未約定專用，惟系爭土地上，如附圖編號E部分現為被告
    蔣淑貞占有，附圖編號D部分現為被告李志強占有，附圖編
    號C部分現為被告陳張錦雲占有，附圖編號B部分及二樓走廊
    扣除附圖A部分後剩餘部分現為被告蕭潔雲、林瑞坤共同占
    有，附圖編號F部分現為被告吳美蘭占有，附圖編號G部分現
    為被告涵本企業有限公司占有，附圖編號I、K、O部分現為
    被告陳宛稘占有，附圖編號J、L、N部分現為被告林彥廷占
    有。本件被告等人，雖均係鴻福名人華廈之區分所有權人，
    然未經他共有人全體之同意，即任意就共有物之全部或一部
    為使用收益，應屬侵害他共有人之權利。原告鴻福名人華廈
    管委會基於其管理職務及權限，依據訴訟擔當之法理，以自
    己名義，依民法第767條第1項前段及同條項中段規定，提起
    本件訴訟。　
　㈡被告陳宛稘抗辯原告原法定代理人林志鴻當選無效云云，然
    原告住戶規約第12條固規定主任委員、財務委員及監察委員
    ，連選得連任一次。惟查原告鴻福名人華廈管理委員會係於
    105年10月12日向主管機關臺中市西區區公所申請公寓大廈
    第一次管理組織報備，由林志鴻擔任主任委員，次於管理委
    員會選任林志鴻擔任主任委員後於106年11月22日向主管機
    關申請報備，再於管理委員會選任被告陳宛稘擔任主任委員
    後於107年10月30日申請報備；嗣因陳宛稘遭管理委員會罷
    免，故管理委員會選任林志鴻擔任主任委員後於108年3月25
    日申請報備，復選任林志鴻擔任主任委員於108年11月16日
    申請報備，基此，管理委員會選任林志鴻擔任主任委員，並
    無違反規約前開規定之情。另被告陳宛稘抗辯原告就108年9
    月15日之區分所有權人會議之合法性應盡舉證責任云云，查
    原告108年9月15日之區分所有權人會議，係經臺中市西區區
    公所於108年11月26日查核文件齊全，同意備查，依公寓大
    廈管理報備事項處理原則規定，原告必須檢附區分所有權人
    名冊、區分所有權人會議出席人員名冊（簽到簿）等文件，
    始能通過查核，被告所言並不足採。又被告陳宛稘再抗辯系
    爭建物增建部分，老早就存在，且經過當時起造人全體同意
    而為的結果云云，原告否認之，被告陳宛稘應負舉證責任。
　㈢由臺中市中山地政事務所複丈日期71年12月9日建物測量成果
    圖可知，本件係在71年間經建物權利人檢齊有關證明文件，
    向地政事務所申辦建物第一次測量登記，待地政事務所測量
    完竣後，繪製建物測量成果圖，圖面上有該建築物各樓層尺
    寸，並依據各樓層尺寸核算各樓層面積，從而建物測量成果
    圖圖面上除有各層平面圖外，也有面積數據等相關資料，將
    建物測量成果圖附於登記申請書後連同各項證明文件直接依
    照登記程序辦理建物所有權第一次登記。基此，前開臺中市
    中山地政事務所建物測量成果圖記載建物第二層之面積為42
    .28平方公尺；其中走廊之長為5.08公尺、寬2.67公尺，面
    積應為13.56平方公尺（計算式：5.08×2.67=13.5636），然
    依臺中市中山地政事務所複丈日期109年5月29日土地複丈成
    果圖所示編號（A）部分，記載面積為5平方公尺，代表目前
    測量之走廊面積為5平方公尺，故目前被占用面積為8.56平
    方公尺（計算式：13.56-5=8.56）。
　㈣訴之聲明：
　⒈被告蔣淑貞應將坐落臺中市○區○○段0000000地號土地上，如
    臺中市中山地政事務所複丈日期109年9月8日土地複丈成果
    圖所示編號（E）部分面積35平方公尺之地上物拆除，騰空
    返還予全體區分所有權人。
  ⒉被告李志強應將坐落臺中市○區○○段0000000地號土地上，如
    臺中市中山地政事務所複丈日期109年9月8日土地複丈成果
    圖所示編號（D）部分面積11平方公尺之地上物拆除，騰空
    返還予全體區分所有權人。
  ⒊被告陳張錦雲應將坐落臺中市○區○○段0000000地號土地上，
    如臺中市中山地政事務所複丈日期109年9月8日土地複丈成
    果圖所示編號（C）部分面積6平方公尺之地上物拆除，騰空
    返還予全體區分所有權人。
  ⒋被告蕭潔雲、林瑞坤應共同將坐落臺中市○區○○段0000000地
    號土地上，如臺中市中山地政事務所複丈日期109年9月8日
    土地複丈成果圖所示編號（B）部分面積8平方公尺之地上物
    拆除，騰空返還予全體區分所有權人；及將前開土地複丈成
    果圖所示編號（A）備註欄二樓走道部分，回復原狀為長5.0
    8公尺、寬2.67公尺，返還予全體區分所有權人。
  ⒌被告吳美蘭應將坐落臺中市○區○○段0000000地號土地上，如
    臺中市中山地政事務所複丈日期109年9月8日土地複丈成果
    圖所示編號（F）部分面積11平方公尺之地上物拆除，騰空
    返還予全體區分所有權人。
  ⒍被告涵本企業有限公司應將坐落臺中市○區○○段0000000地號
    土地上，如臺中市中山地政事務所複丈日期109年9月8日土
    地複丈成果圖所示編號（G）部分面積15平方公尺之地上物
    拆除，騰空返還予全體區分所有權人。
　⒎被告陳宛稘應將坐落臺中市○區○○段0000000地號土地上，如
    臺中市中山地政事務所複丈日期109年9月8日土地複丈成果
    圖所示（I）、（K）、（O）部分面積39平方公尺之地上物
    拆除，騰空返還予全體區分所有權人。
  ⒏被告林彥廷應將坐落臺中市○區○○段0000000地號土地上，如
    臺中市中山地政事務所複丈日期109年9月8日土地複丈成果
    圖所示（J）、（L）、（N）部分面積38平方公尺之地上物
    拆除，騰空返還予全體區分所有權人。 
  ⒐願供擔保請准假執行。　　
二、被告陳張錦雲則以：不是伊蓋的，是承租人蓋的，當時管委
    會沒有阻止，如果判決要拆除就會拆除。目前房子已經賣給
    簡淑君，已登記完成，加蓋部分亦已交給簡淑君使用。並聲
    明：⒈請求駁回原告之訴及假執行之聲請。⒉如受不利判決，
    願供擔保請准免為假執行。
三、被告吳美蘭則以：買之前就有蓋違建，伊認為蓋的時候沒有
    阻止，就是默認，且買了之後也沒有人來主張，如果影響大
    樓利益或空間要拆除，伊沒有意見，但伊認為拆除費用要原
    告負擔。並聲明：⒈請求駁回原告之訴及假執行之聲請。⒉如
    受不利判決，願供擔保請准免為假執行。
四、被告陳宛稘、蕭潔雲、林瑞坤、涵本企業有限公司、林彥廷
    則以：　
　㈠本件原告是用鴻福名人華廈管理委員會之名義起訴，經調閱
    該住戶規約，其中第12條明訂，主任委員連選僅得連任一次
    ，即只能任職連續二任，原告之法定代理人林志鴻已連任過
    兩次，之後繼任之主任委員又因故辭去，故再由林志鴻接任
    本屆之主任委員，依上開住戶規約，林志鴻此次再擔任主任
    委員之職已違反上開住戶規約，應屬當選無效，故林志鴻用
    主任委員名義召開管理委員會及召開區分所有權人會議，均
    屬由無召集權之人所為之會議，該等決議於法自屬無效，從
    而，108年9月15日之區分所有權人會議既然無效，則鴻福名
    人華廈管理委員會之被授權資格，自有疑義。再者，上開區
    分所有權人會議之出席人員、表決過程不合法，故原告自應
    先就該次決議之合法與否盡舉證之責，縱使該區分所有權人
    之會議召集無問題，然區分所有權人未經合法授權，上開議
    案亦無合法通過，該議案無效，提起本案於法不合。
　㈡按照調閱之建照來看，本棟大廈是71年間就取得使用執照，
    原告之法定代理人林志鴻就是起造人之一，原告所稱對應於
    各該被告建物之增建部分當初就已經存在，申言之，各該被
    告向前手買下系爭建物時，這些增建的部分早已存在，且都
    是經過當時起造人全體同意而為的結果，既然當初是全體起
    造人同意而為的增建即於法有據，並無原告所稱侵害當時其
    他共有人權益之問題，亦即當時已有約定分管協議之存在。
    另原告稱因為有會勘紀錄認為是因為社區的天井有違建，導
    致政府單位無法施工，才會有本件的訴訟，惟自108年9月15
    日招開之區分所有權人會議紀錄裡看不出108年6月11日之會
    勘紀錄所稱的會勘結論，從而原告以此為由提出本件訴訟，
    理由有所失當。再者，如果要針對社區內所存違建提出無權
    占有的訴訟，也應該統一公平而為處理，惟本件訴訟是有針
    對性的處理，有失公平，根據最高法院97台上第2347號判決
    意旨，本件有權利濫用的問題或違反公序良俗。
　㈢答辯聲明：原告之訴駁回。　
五、被告蔣淑貞、李志強部分，經合法通知未於言詞辯論期日到
    場，亦未提出書狀作何聲明或陳述。
六、本院之判斷：
  ㈠原告經區分所有權人會議決議授權對被告等提起拆屋還地訴
    訟，確有實施本件訴訟之權能：
  ⒈按公寓大廈管委會之訴訟當事人能力與權利能力，為不同法
    律概念意義，內容亦異，管委會依公寓大廈管理條例第38條
    第1項有當事人能力。惟有當事人能力，並非即可因此取得
    原屬區權人之實體上權利。另民法第767條有關所有物返還
    請求權，其權利人為物之所有權人。本件管委會苟非區權人
    ，無所有權存在，則區權人對無權占用人本於該條或同法第
    821條之權利行使，當非管委會對無權占有人所得據以主張
    之實體權利。又公寓大廈管理條例第6條第3項、第9條第4項
    、第14條第1項、第20條第2項、第21條、第22條第1項、第2
    項、第33條第3款但書，固已賦予管委會就上開規定事項，
    得訴請法院為必要之處置。惟管委會僅在其職務範圍內，依
    規約約定或區權會決議，或基於權利義務主體即公寓大廈區
    權人之授權，本於任意訴訟擔當法理，對他人提出訴訟，使
    判決效果直接歸屬於區權人。基此，管委會以自己名義為訴
    訟行為，應就其有訴訟實施權之原因，提出證據資料證明，
    法院亦應就訴訟擔當之實施權有無為實質認定（最高法院10
    9年度台上字第2087號民事判決意旨參照）。
　⒉原告主張：本件原告鴻福名人華廈管理委員會於105年10月17
    日向臺中市西區區公所辦理管理組織報備，有公寓大廈管理
    組織報備證明可證（見本院卷一第19頁）；鴻福名人華廈復
    於108年9月15日召開區分所有權人會議（下稱系爭會議）決
    議授權原告代表社區向本件增建建物之區分所有權人提起無
    權占有之民事訴訟，亦有系爭會議之會議通知書、會議紀錄
    、簽到冊、委託書、決議成立公告、反對意見統計表可參（
    見本院卷一第23-24頁、卷三第81-223頁）。綜上，原告應
    得本於其管理職務及權限，依據訴訟擔當之法理，以自己名
    義，依民法第767條第1項規定為請求。
　⒊被告陳宛稘抗辯：依住戶規約第12條，主任委員連選僅得連
    任一次，即只能任職連續二任，原告之主委林志鴻已連任過
    兩次，之後繼任之主任委員又因故辭去，故再由林志鴻接任
    主委，已違反上開住戶規約，應屬當選無效，故林志鴻用主
    任委員名義召開管理委員會及召開系爭會議，均屬由無召集
    權之人所為之會議，應屬無效，則鴻福名人華廈管理委員會
    之被授權資格，自有疑義云云。惟查原告係於105年10月12
    日向主管機關臺中市西區區公所申請公寓大廈第一次管理組
    織報備，由林志鴻擔任主任委員，次於管理委員會選任林志
    鴻擔任主任委員後於106年11月22日向主管機關申請報備，
    再於管理委員會選任被告陳宛稘擔任主任委員後於107年10
    月30日申請報備；嗣因陳宛稘遭管理委員會罷免，故管理委
    員會選任林志鴻擔任主任委員後於108年3月25日申請報備，
    復選任林志鴻擔任主任委員於108年11月16日申請報備，有
    臺中市西區區公所函文附卷可按（見本院卷一第179-188頁
    ）。而住戶規約規定主任委員連選得連任一次（見本院卷第
    94頁），並未規定不連任後不能再任主任委員，衡以社區之
    住戶有限，且未必人人均有意願擔任主任委員，倘若連任一
    次後即永遠不得再任，恐怕一段時間之後就沒有人可以擔任
    主委了，故住戶規約之真意應係不得連任2次，但中斷未連
    任後可以再任。基此，林志鴻連任一次後已經改由陳宛稘擔
    任主委，其並未連任第2次，而陳宛稘被罷免後管理委員會
    選任林志鴻擔任主任委員，應屬再次擔任，並無違反規約前
    開規定之情，被告陳宛稘抗辯林志鴻當選無效無召集系爭會
    議之權限，不足採取。　　
　⒋被告陳宛稘又抗辯：系爭會議中其中一個委託出席者葉朝明
    人在國外，根本不可能出具委託書，另表決過程中有部分人
    沒有舉手提案授權管委會提出訴訟的議案並未經過合法的表
    決，所以縱使該區分所有權人的會議召集無問題，上開議案
    一樣無合法通過，該議案無效，故而區分所有權人未受合法
    授權，提起本案於法不合。經查：
　⑴按區分所有權人會議之決議，除規約另有規定外，應有區分
    所有權人三分之二以上及其區分所有權比例合計三分之二以
    上出席，以出席人數四分之三以上及其區分所有權比例占出
    席人數區分所有權四分之三以上之同意行之。區分所有權人
    會議依前條規定未獲致決議、出席區分所有權人之人數或其
    區分所有權比例合計未達前條定額者，召集人得就同一議案
    重新召集會議；其開議除規約另有規定出席人數外，應有區
    分所有權人3人並五分之一以上及其區分所有權比例合計五
    分之一以上出席，以出席人數過半數及其區分所有權比例占
    出席人數區分所有權合計過半數之同意作成決議。前項決議
    之會議紀錄依第34條第1項規定送達各區分所有權人後，各
    區分所有權人得於7日內以書面表示反對意見。書面反對意
    見未超過全體區分所有權人及其區分所有權比例合計半數時
    ，該決議視為成立。第一項會議主席應於會議決議成立後10
    日內以書面送達全體區分所有權人並公告之。公寓大廈管理
    條例第31、32條分別定有明文。
　⑵系爭會議係以公寓大廈管理條例第32條之方式成立，則應有
    區分所有權人3人並五分之一以上及其區分所有權比例合計
    五分之一以上出席，並以出席人數過半數及其區分所有權比
    例占出席人數區分所有權合計過半數之同意作成決議。依系
    爭會議記錄出席區分所有權人數85人，所有權共計3806.96
    平方公尺，而總區分所有權人數為185人、總區分所有權面
    積為9522.49平方公尺。查葉朝明於系爭會議時確實在國外
    乙節，業據原告自認在卷（見本院卷四第366頁），原告雖
    稱葉朝明確實有委託他人出席，但並未提出任何證據證明，
    自難採信，故葉朝明部分應不得計入出席之人數及區分所有
    權面積。而葉朝明擁有之建物包含五權路2-138號七樓3號（
    面積36.03平方公尺）、五權路2-138號七樓13號（面積31.5
    2平方公尺）、五權路2-138號九樓3號（面積40.27平方公尺
    ）、五權路2-138號十一樓6（面積64.56平方公尺）、五權
    路2-138號十一樓九（面積62.82平方公尺），有系爭會議簽
    到冊存卷可查（見本院卷四第101-105、109-111頁）。上開
    建物共5間，面積合計235.2平方公尺，故扣除後出席之人數
    為80人（85-5＝80），區分所有權面積3571.76平方公尺（38
    06.96-235.2＝3571.76）。而總區分所有權人數之五分之一
    為37人（185×1/5＝37）、總區分所有權面積之五分之一為19
    04.498平方公尺（9522.49×1/5＝1904.498），則系爭會議之
    出席人數及區分所有權面積縱然扣除葉朝明部分仍符合法律
    規定，被告抗辯葉朝明無合法授權部分，不影響系爭會議出
    席比例合法之事實。
　⑶被告陳宛稘另抗辯未經合法表決部分，經本院當庭勘驗該次
    會議之錄音錄影，主委說明針對一、二樓增建部分，希望區
    權會授權原告提起民事訴訟，住戶確實有舉手表決，畫面中
    僅有2人不同意，之後主委確認表決結果，雖有2名女性在討
    論，但並未表示不同意，現場有人鼓掌，就沒有再舉手表決
    ，有勘驗筆錄在卷可稽（見本院卷四第274-275頁）。舉手
    表決時雖有2人未舉手，但原告表示該2人為管理人員不是住
    戶（見本院卷四第278頁），而此2人在過程中分別負責記錄
    及攝影，原告稱其等為管理人員，應屬合理，堪認出席之住
    戶均已同意此議案。被告陳宛稘雖抗辯不能以鼓掌方式通過
    ，但一開始已經舉手表決通過了，之後只是再確認有無變更
    ，既然沒有人表示變更，則先前舉手表決通過之結果即已確
    定，自無再行舉手表決之必要，此與自始未經表決即鼓掌通
    過之情形，顯然不同，故被告陳宛稘抗辯表決不合法，亦不
    足採。
　⒌由上所述，系爭會議授權原告提起本件訴訟，則原告以自己
    名義提起本訴，程序上即屬合法，被告陳宛稘抗辯原告起訴
    不合法，尚不足採。
  ㈡被告未能證明有以增建物占用共用部分之合法泉源，原告自
    得請求拆屋還地：
  ⒈按所有權人對於無權占有或侵奪其所有物者，得請求返還之
    ，對於妨害其所有權者，得請求除去之。有妨害其所有權之
    虞者，得請求防止之，民法第767條定有明文。次按當事人
    主張有利於己之事實者，就其事實有舉證之責任。但法律別
    有規定，或依其情形顯失公平者，不在此限。民事訴訟法第
    277條定有明文。又以無權占有為原因，請求返還土地者，
    占有人對土地所有權存在之事實無爭執，而僅以非無權占有
    為抗辯者，土地所有權人對其土地被無權占有之事實無舉證
    責任，占有人自應就其取得占有係有正當權源之事實證明之
    （最高法院85年度台上字第1120號判決意旨參照）。
  ⒉查被告蔣淑貞占用如附圖所示編號（E）部分面積35平方公尺
    、被告李志強占用如附圖所示編號（D）部分面積11平方公
    尺、被告陳張錦雲占用如附圖所示編號（C）部分面積6平方
    公尺、被告蕭潔雲、林瑞坤共同占用如附圖所示編號（B）
    部分面積8平方公尺、被告吳美蘭占用如附圖所示所示編號
    （F）部分面積11平方公尺、被告涵本企業有限公司占用如
    附圖所示編號（G）部分面積15平方公尺、被告陳宛稘占用
    如附圖所示（I）、（K）、（O）部分面積39平方公尺、被
    告林彥廷占用如附圖所示（J）、（L）、（N）部分面積38
    平方公尺；另如附圖所示編號（A）備註欄二樓走道部分，
    原狀為長5.08公尺、寬2.67公尺，因被告蕭潔雲、林瑞坤共
    同占用導致現在僅餘附圖所示編號（A）部分之5平方公尺等
    情，被告均未提出爭執，並經本院會同地政機關至現場履勘
    測量無誤，履勘筆錄、現場照片、地政機關複丈成果圖、竣
    工平面圖附卷可按（見本院卷四第9-17、105-113、215頁）
    ，此部分事實，已可認定。
　⒊被告陳宛稘抗辯：增建的部分早已存在，且都是經過當時起
    造人全體同意而為的結果，既然當初是全體起造人同意而為
    的增建即於法有據。被告吳美蘭抗辯：之前蓋的時候沒有阻
    止，應該就是默認。惟查：
  ⑴按共有物分管契約係共有人就共有物管理方法所成立之協議
    ，依修正前民法第820條第1項規定，應由共有人全體共同協
    議訂定之。又分管協議雖不以訂立書面為要件，明示或默示
    均無不可，然默示之意思表示，係指土地共有人之舉動或其
    他情事，足以間接推知其效果意思者而言，若單純之沈默，
    則除有特別情事，依社會觀念可認為一定意思表示者外，不
    得謂為默示之意思表示（最高法院109年度台上字第2118號
    判決意旨參照）。故被告吳美蘭抗辯蓋的時候沒有阻止就是
    默認部分，尚難採取。
　⑵被告陳宛稘抗辯占用部分係經起造人全體同意成立分管契約
    云云。然證人陳囿餘於本院言詞辯論中證稱：我已經住了30
    幾年了，房子蓋好我就住在那邊了，一開始一、二樓因為景
    氣不好賣不出去，都是給建設公司股東自行處理，建設公司
    說1、2樓不用繳管理費，大樓接管後，因為要賺錢，不然管
    理委員會要薪水，建設公司也沒有公基金給大樓，所以要自
    己收管理費，來付清潔、管理委員會薪水。如本院卷第105
    頁至111頁照片所示加蓋的建物，沒有跟大樓接洽，是一樓
    的住戶自己蓋的，並未經過全體住戶同意，因為他們不繳管
    理費，所以他們跟我們沒有什麼來往等語（見本院卷四第27
    6頁）。查證人陳囿餘為起造人之一陳彥竹之法定代理人，
    有起造人名冊存卷可查（見本院卷一第123頁），而其自房
    子蓋好就入住，對於共有人間有無分管協議自然知之甚詳，
    其已明確表示蓋本件相關占用建物時並未經全體住戶同意。
    況本件社區住戶甚多，若要全體同意，應需透過區分所有權
    人會議或相類似之會議方式為之，必然會留下文字記錄，但
    被告始終未能提出任何書面證明有所謂同意占用之事，則被
    告陳宛稘抗辯占用部分係經起造人全體同意成立分管契約云
    云，自屬無據。
  ⒋被告陳宛稘又抗辯社區尚有許多違建占用部分，僅針對本件
    被告請求拆除為權利濫用云云。惟所謂誠信原則，係在具體
    的權利義務之關係，依正義公平之方法，確定並實現權利之
    內容，避免當事人間犧牲他方利益以圖利自己，自應以權利
    人及義務人雙方利益為衡量依據，並應考察權利義務之社會
    上作用，於具體事實妥善運用之方法。所謂不得以損害他人
    為主要目的，係在限制權利人行使權利，專以損害他人為主
    要目的；若當事人行使權利，雖足使他人喪失利益，苟非以
    損害他人為主要目的，即不受此限制（最高法院107年度台
    上字第1677號判決意旨參照）。然原告依區分所有權人會議
    授權提起本訴乃合法行為，被告既無法證明其有權使用系爭
    土地，原告請求被告拆屋還地，亦為合法權利之行使，難認
    有何違反誠信原則之處。且上開占用部分之存在顯然影響社
    區利用共用部分，原告請求被告拆屋還地雖使被告受損，但
    社區亦可獲得相當利益，自非以損害他人為主要目的，被告
    抗辯原告權利濫用，亦不足採。至於被告抗辯社區尚有其他
    違建部分，縱然屬實，亦屬其他違建是否應拆除之問題，與
    本件原告起訴是否違反誠信原則無關。
  ⒌綜上所述，被告抗辯其為有權占有，不足採信，則原告依民
    法第767 條之規定，請求被告將占用部分拆除，並將占用土
    地交還返還予全體區分所有權人，為有理由，應予准許。
七、綜上所述，原告依民法第767條規定，請求被告將如主文所
    示占用部分拆除並將土地返還予全體區分所有權人，為有理
    由，應予准許。
八、原告及部分被告均陳明願供擔保，分別為假執行及免為假執
    行之聲請，經核均無不合，未聲明免為假執行之被告，本院
    認為有職權酌定擔保金額免為假執行之必要，爰依民事訴訟
    法第390條第2項、第392條第2項規定，各酌定相當擔保金額
    准許之。
九、本件判決之結果已臻明確，兩造其餘攻擊防禦方法，核與判
    決結果不生影響，毋庸一一贅述。被告雖請求傳喚證人謝秀
    貞、廖翎而、吳王雪等人，其待證事實為占用部分有經全體
    共有人同意，但證人陳囿餘已經明確證稱並無全體同意，自
    無再予調查必要，附此敘明。
十、訴訟費用負擔之依據：民事訴訟法第79條。
中　　華　　民　　國　　110 　年　　12　　月　　24　　日
               民事第五庭  法  官  王奕勛
以上正本係照原本作成。
如對本判決上訴，須於判決送達後20日內向本院提出上訴狀。如
委任律師提起上訴者，應一併繳納上訴審裁判費。
中　　華　　民　　國　　110 　年　　12　　月　　24　　日
                           書記官  高偉庭